【裁判字號】    95,易,1112
【裁判日期】    951219
【裁判案由】    竊佔
【裁判全文】
臺灣高雄地方法院刑事判決              95年度易字第1112號
公  訴  人  臺灣高雄地方法院檢察署檢察官
被      告  甲○○
上列被告因竊佔案件，經檢察官提起公訴（95年度偵字第5519號
），本院判決如下：
    主  文
甲○○竊佔他人之不動產，處拘役伍拾日，如易科罰金，以銀元
參佰元即新臺幣玖佰元折算壹日。
    事  實
一、甲○○因中國國際商業銀行股份有限公司楠梓分公司（以下
    簡稱中國國際商銀楠梓分公司）於民國90年間向本院聲請拍
    賣丙○○所有高雄市○○區○○段1230地號（權利範圍萬分
    之105） 及坐落其上高雄市○○區○○路186 號「巴黎花鄉
    」1 、2 層房屋，甲○○於91年10月間以其子方緯翔之名義
    買受該不動產，繳清價金獲發不動產權利移轉證書，取得該
    不動產所有權。嗣於91年12月24日由本院將上開房地點交，
    甲○○明知前開地上建物之1 樓部分，經買受之範圍僅所有
    權狀所載之20.55 平方公尺，其餘1 樓之屋內空間88.83 平
    方公尺（1 塊長8.12公尺、寬6. 68 公尺；1 塊長6.68公尺
    、寬1.53公尺；另1 塊長6.68公尺、寬3.6 公尺）係屬公共
    用地，竟在未經全體住戶之同意或授權下，基於意圖為自己
    不法之利益，自點交當天起，以將該公共用地出入通道更換
    門鎖之方式，竊佔該公共用地，供自己使用，並阻絕其他住
    戶之進出。
二、案經臺灣高雄地方法院檢察署檢察官偵查起訴。
    理  由
壹、證據能力方面：按刑事訴訟法第159 條之4 規定：「除前3
    條之情形外，下列文書亦得為證據：(一)除顯有不可信之情況
    外，公務員職務上製作之紀錄文書、證明文書。(二)除顯有不
    可信之情況外，從事業務之人於業務上或通常業務過程所須
    製作之紀錄文書、證明文書。」此係因公務員職務上製作之
    紀錄文書或證明文書，係公務員依職權所為，與其責任、信
    譽攸關，若有錯誤、虛偽，公務員可能因此擔負刑事及行政
    責任，且該等文書經常處於可能受公開檢查之狀態，其正確
    性及真實之保障極高；另從事業務之人在業務上或通常業務
    過程製作之上開文書，因係於通常業務上不間斷而規律之記
    載，一般均有會計等人員校對，記錄時亦無預見日後將作為
    證據之偽造動機，其虛偽之可能性較小，且如讓製作者以口
    頭方式在法庭上再重述過去之事實或數據，實際上有其困難
    ，二者具有一定程度之不可代替性，是除非有顯不可信之情
    況外，上開公務文書或業務文書應均具有證據能力。查卷附
    之高雄市政府工務局使用執照、本院93年度執字第15246 號
    拍賣公告、建物測量成果圖影本及土地、建物謄本各1 份，
    對被告而言，均係公務員例行性之公務或業務過程中，基於
    觀察或發現而當場或即時之記載，雖屬被告以外之人於審判
    外之陳述，惟該等公務員於製作該文書時，並無日後將遭做
    為證據使用之預期，是該份紀錄應係就當時業務情形而為忠
    實之紀錄，而無顯不可信之情事，依刑事訴訟法第159 條之
    4 第1 款之規定，自得為證據。
貳、實體方面：
一、訊據被告甲○○固坦承其因中國國際商銀楠梓分公司於90年
    間向本院聲請拍賣丙○○所有之高雄市○○區○○段1230地
    號（權利範圍萬分之105） 及坐落其上高雄市○○區○○路
    186 號「巴黎花鄉」1 、2 層房屋，其於91年10月間買受該
    不動產，繳清價金獲發不動產權利移轉證書，取得該不動產
    所有權。嗣於91年12月24日由本院將上開房地點交，其明知
    前開建物之1 樓部分，經買受之範圍僅所有權狀所載之20.5
    5 平方公尺，其餘1 樓之屋內空間88.83 平方公尺（1 塊長
    8. 12 公尺、寬6.68公尺；1 塊長6.68公尺、寬1.53公尺；
    另1 塊長6.68公尺、寬3.6 公尺）係屬公共用地，其自本院
    點交前開不動產時起，即以將該公共用地出入通道更換門鎖
    之方式，佔用供自己使用之事實不諱，惟矢口否認有何上開
    犯行，辯稱：因前手丙○○一直使用前開公共用地，伊經法
    院拍賣程序，而自然取得該公共用地云云。經查：
  (一)被告於91年10月間經法院拍賣，以其子方緯翔之名義買受丙
    ○○所有高雄市○○區○○段1230地號（權利範圍萬分之
    105 ）及坐落其上高雄市○○區○○路186 號「巴黎花鄉」
    1 、2 層房屋，並於91年12月24日由本院將上開房地點交，
    被告明知前開建物之1 樓部分，經買受之範圍僅所有權狀所
    載之20.55 平方公尺，其餘1 樓之屋內空間88.83 平方公尺
    係屬公共用地，其自本院點交前開不動產時起，即以將該公
    共用地出入通道更換門鎖之方式，佔用供自己使用乙節，業
    據被告供承在卷，並有高雄市政府工務局使用執照影本、本
    院93年度執字第15246 號拍賣公告影本、建物測量成果圖影
    本及土地、建物謄本影本各1 份在卷可稽（見92年度發查34
    5 號卷第3 至4 頁、第8 頁、94年度偵字第17728 號卷第10
    頁、第73頁至第76頁），上開事實，堪以認定。
  (二)被告固以前開情詞置辯，惟觀以本院拍賣公告之記載，被告
    就前開建物之1 樓部分，經被告買受之範圍僅所有權狀所載
    之20.55 平方公尺，有本院拍賣公告影本1 份在卷可稽（本
    院92年度發查345 號卷第8 頁），則被告就1 樓部分既僅買
    得前開部分，衡情，本院豈有將超過該範圍部分點交予被告
    之理？再本院90年度執字第15246 號強制執行案件，法官於
    90年12月12日進行訊問程序，被告及丙○○均到場陳述意見
    ，丙○○陳稱：「（法官問：何時搬遷？）91年11月14日就
    已搬離，至於1 樓部分樓梯間以外不在拍賣之範圍」等語，
    被告則稱：「我認為一樓樓梯間以外空間，債務人沒有所有
    權，亦沒有使用權，現在他又在一樓築牆，我們完全無法使
    用一樓梯間」等語，丙○○再稱：「我願意將磚牆往後挪留
    通道以供拍定人進出1 樓樓梯間」等語，有前開執行訊問筆
    錄在卷可稽（見本院90年度執字第15246 號卷第214 頁），
    顯見被告已知悉丙○○就前開房地1 樓部分，僅擁有樓梯間
    部分之所有權，本院亦僅點交該部分乙節，至為明確。是以
    ，被告辯稱：因前手丙○○一直使用前開公共用地，伊經法
    院拍賣程序，而自然取得該公共用地云云，洵屬無據。
  (三)綜上，被告前開所辯，顯係卸責之詞，不足採信。是以，本
    案被告犯罪事證明確，其犯行洵堪認定，應依法論科。
三、查被告行為後，如附表所示之相關法律均業經變更，並俱於
    95年7 月1 日施行，玆經整體比較結果，裁判時法並未較為
    有利，從而依刑法第2 條第1 項規定，自應適用各該行為時
    法，亦即修正前刑法至明。是核被告所為，係犯修正前刑法
    第320 條第2 項之竊佔罪，爰審酌被告未經共有人之同意，
    竊佔公共用地，所竊佔公共用地面積達88.83 平方公尺，其
    行為誠屬可議，並考量被告坦承部分犯行，犯罪後態度尚可
    ，及竊佔之不動產並非被告所興建，被告係因承襲他人而繼
    續佔用公共用地，被告應係守法觀念不足，而誤罹刑章，犯
    罪情節尚屬輕微等一切情狀，從輕量處如主文所示之刑，並
    諭知易科罰金之折算標準，以資儆懲。
據上論斷，應依刑事訴訟法第299 條第1 項前段，現行刑法第2
條第1 項前段、第320 條第2 項，修正前罰金罰鍰提高標準條例
第1 條前段，刪除前罰金罰鍰提高標準條例第2 條，判決如主文
。
本案經檢察官乙○○到庭執行職務。
中    華    民    國    95    年    12    月    19    日
                  刑事第十二庭  審判長法  官  施柏宏
                                      法  官  黃宗揚
                                      法  官  洪能超
以上正本證明與原本無異。
如不服本判決，應於判決送達後10日內，向本院提出上訴狀。
中    華    民    國    95    年    12    月    19    日
                                      書記官  曾小玲
附錄本案論罪科刑適用之法條：
中華民國刑法第320條
意圖為自己或第三人不法之所有，而竊取他人之動產者，為竊盜
罪，處 5 年以下有期徒刑、拘役或 5 百元以下罰金。
意圖為自己或第三人不法之利益，而竊佔他人之不動產者，依前
項之規定處斷。
前二項之未遂犯罰之。
┌───────────────────────────────────────────────┐
│附表：                                                                                        │
├──────┬─────────────┬─────────────┬───────┬────┤
│相關變更條文│行為時法（下稱舊法）之內容│裁判時法（下稱新法）之內容│比  較  理  由│備    註│
├──────┼─────────────┼─────────────┼───────┼────┤
│【罰金刑貨幣│依法律應處罰金、罰鍰者，就│中華民國94年1 月7 日刑法修│刑法之貨幣單位│經按現行│
│單位之變更】│其原定數額得提高為2 倍至10│正施行後，刑法分則編所定罰│由「元（指銀元│法規所定│
│罰金罰鍰提高│倍（刑法乃係定明10倍）。第│金之貨幣單位為新臺幣。94年│）」變更為「新│貨幣單位│
│標準條例第1 │1 條所定得提高倍數之規定，│1月7日刑法修正時，刑法分則│臺幣」，且刑法│折算新臺│
│條前段、第5 │於本條例修正後制定之法律，│編未修正之條文定有罰金者，│分則之罰金數額│幣標準條│
│條與刑法施行│不適用之；本條例修正前公布│自94年1 月7 日刑法修正施行│，亦視該分則先│例第2 條│
│法第1 之1條 │之法律，於本條例修正後修正│後，就其所定數額提高為30倍│前曾修正與否，│之規定折│
│第1 項、第2 │其罰金罰鍰數額或法律經全部│。但72年6 月26日至94年1 月│分別提高3 或30│算後等值│
│項          │修正而其罰金罰鍰數額未予變│7 日新增或修正之條文，就其│倍。          │，是以新│
│            │更者，亦同。              │所定數額提高為3 倍。      │              │法並未較│
│            │                          │                          │              │有利。  │
├──────┼─────────────┼─────────────┼───────┼────┤
│刑法第33條第│罰金：（銀元）1 元以上。  │罰金：新臺幣1000元以上…。│罰金刑之下限，│舊法有利│
│5 款：罰金刑│                          │                          │由銀元10元（亦│        │
│下限變更    │                          │                          │經提高）即新臺│        │
│            │                          │                          │幣30元，提高為│        │
│            │                          │                          │新臺幣1000元  │        │
├──────┼─────────────┼─────────────┼───────┼────┤
│【易科罰金折│犯最重本刑為5 年以下有期徒│犯最重本刑為5 年以下有期徒│易科罰金折算標│舊法有利│
│算標準變更】│刑以下之刑之罪，而受6 個月│刑以下之刑之罪，而受6 個月│準由銀元300 元│        │
│修正前刑法第│以下有期徒刑或拘役之宣告…│以下有期徒刑或拘役之宣告者│即新臺幣900 元│        │
│41條第1 項前│得以（銀元，下同）1 元以上│，得以新臺幣1000元、2000元│，提高為以新臺│        │
│段、修正前罰│3 元以下折算1 日，易科罰金│或3000元折算1 日，易科罰金│幣1000元、2000│        │
│金罰鍰提高標│。依刑法第41條易科罰金…就│。                        │元或3000元折算│        │
│準條例第2 條│其原定數額提高為100 倍折算│                          │1日           │        │
│與現行刑法第│1 日；法律所定罰金數額未依│                          │              │        │
│41條第1 項前│本條例提高倍數，或其處罰法│                          │              │        │
│段          │條無罰金刑之規定者，亦同。│                          │              │        │
├──────┼─────────────┴─────────────┴───────┴────┤
│整體比較結果│舊法罰金刑下限較低，且易科罰金折算之金額較低，以舊法較有利於被告，應適用舊法    │
└──────┴────────────────────────────────────────┘


司法院資訊處製作；財團法人民間司法改革基金會備份。
